【裁判字號】    91,訴,38
【裁判日期】    920328
【裁判案由】    偽造文書等
【裁判全文】
臺灣板橋地方法院刑事判決                            九十一年度訴字第三八號
    公    訴    人  臺灣板橋地方法院檢察署檢察官
    被          告  丁○○
    共同選任辯護人  翁方彬律師
右列被告等因偽造文書等案件，經檢察官提起公訴（九十年度偵字第一九三六號），
本院判決如左：
    主  文
丁○○共同連續行使偽造私文書，足以生損害於公眾及他人，處有期徒刑壹年陸月。
緩刑伍年。如附表所示之偽造署押均沒收。
甲○○共同連續行使偽造私文書，足以生損害於公眾及他人，處有期徒刑壹年。緩刑
肆年。如附表所示之偽造署押均沒收。
癸○○○無罪。
    事  實
一、緣丁○○係呂氣之孫，民國（下同）八十四年十一、二月間，呂氣出現重病症狀
    （嗣於八十五年一月三日送入臺灣省立臺北醫院住院治療，同年二月六日出院，
    同年二月八日死亡），丁○○恐呂氣死亡後有龐大遺產須與其姑姑己○○、壬○○、辛○○、庚○○、乙○○○共同繼承（丁○○之父即呂氣之子詹天祐業於八
    十四年七月十四日死亡），其應繼承財產將因此減少，竟圖謀將呂氣所有坐落於
    臺北縣新莊市○○段三角子小段二五二地號土地（下稱新莊土地，面積一千一百
    六十五平方公尺）之應有部分（三八二分之三一０）虛偽出售予其岳母甲○○，
    即與甲○○共同意圖為自己不法之所有，並基於行使偽造私文書、使公務員登載
    不實項於職務上所掌公文書之概括犯意聯絡與行為分擔，由丁○○委請不知情之
    代書「林勝宏」（真實姓名年籍不詳）辦理該筆土地之申報土地增值稅及訂立土
    地所有權移轉契約書等相關手續，先於八十四年十一月三十日，偽以呂氣名義與
    不知情之該土地共有人陳劉碧蓮簽立土地分管協議書（同時偽造「呂氣」署名及
    盜用「呂氣」印章於立協議書人欄內），再於八十五年一月十五日，偽以呂氣名
    義與甲○○訂立土地買賣所有權移轉契約書（起訴書誤載為土地買賣所有權契約
    書，同時盜用「呂氣」印章於出賣人欄內）及土地使用說明書（同時偽造「呂氣
    」署名及盜用「呂氣」印章於所有權人欄內），同年月十六日，偽以呂氣名義書
    立農業用地移轉免徵土地增值稅申請書（同時偽造「呂氣」署名及盜用「呂氣」
    印章於申請人欄內），同年月二十二日，再偽以呂氣名義書立土地增值稅（土地
    現值）申報書（同時盜用「呂氣」印章於義務人欄內），進而由「林勝宏」持向
    臺北縣稅捐稽徵處新莊分處辦理申報土地增值稅之相關手續，使臺北縣稅捐稽徵
    處新莊分處承辦人員，將該筆土地買賣之不實事項登載於職務上所掌之土地增值
    稅免稅證明書等公文書內，而行使偽造私文書，暨使公務員登載不實事項於職務
    上所掌之公文書，足以生損害於呂氣、己○○、壬○○、辛○○、庚○○、林詹
    碧等人及臺北縣稅捐稽徵處新莊分處對於所轄土地稅籍資料管理之正確性，嗣甲○○先後於八十五年一月十六日、同年二月三日、同年二月八日、同年二月十六
    日，分別將新臺幣（下同）五百萬元、七百四十六萬元、五百萬元、一千萬元，
    以匯款（八十五年一月十六日、同年二月三日、同年二月十六日）或存入次日交
    換支票兌現（即八十五年二月八日─面額：五百萬元、發票人：甲○○、票載發
    票日：八十五年二月三日、付款地：第一商業銀行鶯歌分行、帳號：０二一八八
    九號、支票號碼：M A0000000號、受款人：呂氣）之方式，存入呂氣設於玉山商
    業銀行新莊分行之活期儲蓄存款帳戶（戶名：呂氣、帳號：000000000
    0000號）內，佯充上開土地買賣價金，以資掩飾（其匯〈存〉入金額合計為
    二千七百四十六萬元，而上開土地買賣所有權移轉契約書內記載之土地買賣價金
    為二千七百七十一萬七千三百九十元），丁○○則於八十五年一月十六、同年二
    月五日、同年二月九日、同年二月十六日，赴玉山商業銀行新莊分行，連續偽以
    呂氣名義填寫取款憑條七紙，並盜用呂氣印鑑章於該等取款憑條之存戶簽章欄內
    ，再分別持交該分行承辦人員，領取現金五百萬零四千元（同年一月十六日）、
    七百四十六萬三千元（同年二月五日）、五百萬元（同年二月九日）、二百五十
    萬元（同年二月十六日）、二百三十萬元（同年二月十六日）、二百四十萬元（
    同年二月十六日）、一百八十萬元（同年二月十六日），而行使偽造私文書，足
    以生損害於呂氣（八十五年一月十六日及同年二月五日部分）、己○○、壬○○
    、辛○○、庚○○、林詹碧等人及玉山商業銀行新莊分行對於存戶資料管理之正
    確性；其間，呂氣於八十五年二月八日死亡，丁○○明知呂氣死亡時間並非同年
    三月八日，詎為使上開新莊土地之移轉登記及匯入提領款項等手續得以順遂進行
    ，仍與葬業者黃發達轉介之醫師丙○○（黃、馬二人均另由檢察官簽分偵辦）基
    於行使業務上登載不實文書之犯意聯絡與行為分擔，由丙○○赴呂氣位於臺北縣
    新莊市○○○路四三巷六弄一號七樓住處驗屍，並將「呂氣死亡時間為八十五年
    三月八日上午二時十五分」之不實事項，登載於其業務上作成之呂氣死亡證明書
    內，丁○○再承前同一使公務員登載不實事項於職務上所掌公文書之概括犯意，
    於八十五年三月十四日，持該份業務登載不實之呂氣死亡證明書，前往臺北縣三
    重市第一戶政事務所，辦理呂氣死亡登記手續，並將該份呂氣死亡證明書交予該
    戶政事務所承辦人員，使該戶政事務所承辦公務員將呂氣死亡時間為八十五年三
    月八日之不實事項，登載於其職務上所掌之戶籍登記謄本簿冊公文書內，而行使
    業務上登載不實文書，暨使公務員登載不實事項於職務上所掌之公文書內，足以
    生損害於己○○、壬○○、辛○○、庚○○、林詹碧等人及臺北縣三重市第一戶
    政事務所對於所轄戶籍資料管理之正確性，惟嗣上開新莊土地之所有權移轉登記
    手續，仍遲至八十五年十二月二十四日，始由丁○○委請其胞姐戊○○（另由檢
    察官簽分偵辦）充任代理人，偽以呂氣名義書立土地登記申請書（同時盜用「呂
    氣」印章於備註欄及出賣人欄內），進而由戊○○持以連同上開土地增值稅免稅
    證明書、土地買賣所有權移轉契約書，向臺北縣新莊地政事務所辦理土地所有權
    移轉登記手續，終使臺北縣地政事務所承辦人員，於八十六年一月九日，將該筆
    土地買賣之不實事項登載於職務上所掌之土地登記謄本簿冊及土地所有權狀等公
    文書內，而行使偽造私文書及使公務員登載不實事項於職務上所掌之公文書，足
    以生損害於己○○、壬○○、辛○○、庚○○、林詹碧等人及臺北縣新莊地政事
    務所對於所轄土地地籍資料管理之正確性；丁○○另圖謀佯將呂氣所有坐落於彰
    化縣竹塘鄉○○段一一一四地號土地（下稱彰化土地，面積二千二百四十公平方
    公尺）虛偽出售予子○○（未據起訴），即承前同一行使偽造私文書、使公務員
    登載不實項於職務上所掌公文書之概括犯意，委請不知情之代書張宏義辦理該筆
    土地買賣暨所有權移轉相關手續，先於八十四年十二月二十八日，偽以呂氣名義
    與子○○訂立土地買賣所有權移轉契約書（起訴書誤載為土地買賣契約書，同時
    盜用「呂氣」印章於出賣人欄內），雙方並約定買賣價金為三百五十二萬元（惟
    土地買賣所有權移轉契約書內記載之買賣價金為二百零一萬六千元），八十五年
    一月四日，偽以呂氣名義書立土地增值稅（土地現值）申報書（同時盜用「呂氣
    」印章於義務人欄內），八十五年一月二十二日，偽以呂氣名義書立土地登記申
    請書（同時盜用「呂氣」印章於備註欄及義務人欄內），進而由張宏義分別持向
    彰化縣稅捐稽徵處北斗分處及彰化縣二林地政事務所辦理申報土地增值稅及土地
    所有權移轉登記手續（該土地係過戶登記於不知情之蔡榮吉〈子○○之子〉名下
    ），使彰化縣稅捐稽徵處北斗分處及彰化縣二林地政事務所承辦人員，將該筆土
    地買賣之不實事項登載於職務上所掌之土地增值稅免稅證明書、土地登記謄本簿
    冊及土地所有權狀等公文書內，而連續行使偽造私文書及使公務員登載不實事項
    於職務上所掌之公文書，足以生損害於呂氣、己○○、壬○○、辛○○、庚○○
    、林詹碧等人及彰化縣稅捐稽徵處北斗分處對於所轄土地稅籍資料管理之正確性
    暨彰化縣二林地政事務所對於所轄土地地籍資料管理之正確性。
二、案經己○○、壬○○、辛○○、庚○○、乙○○○訴請臺灣板橋地方法院檢察署
    檢察官偵查起訴。
    理  由
壹、有罪部分：
一、訊據被告丁○○、甲○○均否認右揭犯行。被告丁○○辯稱；伊父親於八十四年
    七月間過逝後，因積欠鉅額債務無法清償，伊乃經祖母呂氣授意將上開新莊土地
    及彰化土地出售，以賣得價金清償欠款，嗣伊將該等土地分別出售予子○○及被
    告甲○○後，已將賣得價金清償各該債權人，而呂氣死亡證明書之死亡時間純係
    誤寫，斯時僅未特別留意予以更正，並無行使偽造私文書、使公務員登載不實事
    項於職務上所掌公文書、行使業務上登載不實文書之情事云云；被告甲○○辯稱
    ：伊當時因適獲得「臺北大學」之土地徵收補償金，為幫助女婿即被告丁○○處
    理詹父遺留之鉅額債務，乃購買上開新莊土地，並無行使偽造私文書及使公務員
    登載不實事項於職務上所掌公文書之情事云云。惟查：前揭被告擅自以呂氣名義
    辦理上開新莊土地應有部分之申報土地增值稅、土地所有權移轉登記手續等事實
    ，業據告訴人己○○、壬○○、辛○○、庚○○、乙○○○指訴綦詳，核與被告
    丁○○、甲○○二人供稱彼等確有辦理該筆土地所有權移轉登記及各該款項匯入
    提領相關手續等客觀事態相符，並有土地登記謄本一份、土地買賣所有權移轉契
    約書影本一份、自耕能力證明書影本一份、申請登記說明書一份影本、印鑑證明
    影本一份、戶籍謄本影本三份（呂氣戶籍謄本、被告丁○○戶籍謄本、被告甲○○戶籍謄本）、土增值稅免稅證明書影本一紙、土地登記申請書一份、土地登記
    案件補正通知書影本一份、土地所有權狀影本一份、土地增值稅（土地現值）申
    報書影本一份、農業用移轉免徵土地增值稅申請書影本一份、繼續作農業使用承
    諾書影本一份、土地使用說明書影本一份、協議書影本一份、地籍圖謄本影本一
    份、承諾書影本一、支票影本一紙、玉山商業銀行九十年九月二十日玉新莊（存
    ）字第九０００七九四號函暨交易往來明細影本一份及取款憑條影本七紙、第一
    商業銀行鶯歌分行九十年八月二十四日函暨存款明細分類帳一份附卷可稽，被告
    丁○○與甲○○二人雖為上開辯解，然呂氣於八十五年一月三日，即因病重呈昏
    迷狀態而進入臺灣省立臺北醫院住院治療，迄同年月底，呂氣病症仍頗嚴重，持
    續處於發燒狀態，須經旁人叫喚始得睜眼，嗣同年二月六日出院，其間並無外出
    紀錄等節，有該院九十年六月二十九日北醫歷字第００三九九九號函及病歷暨護
    理資料影本各一份在卷足憑，呂氣當時既已出現發燒昏迷之嚴重病現象，其是否
    確有出面或授意被告丁○○將上開新莊土地出售予被告甲○○之情事，殊非無疑
    ，參諸告訴人碧桃於偵查中陳稱：「（呂氣住院時之精神狀況？）都在昏迷狀態
    ，我們姊妹他都不認識。（誰送呂氣至台北醫院急診？）85年一月三日送急診，
    是太享村療養院〈三重市○○街132號9F〉送醫院急診。在療養院內就已神智不
    清‧‧‧」等語（參見臺灣板橋地方法院檢察署八十九年度他字第三０五０號偵
    查卷第四四頁），暨告訴人己○○、壬○○於本院訊問時一致陳稱：「‧‧‧我
    們之前也沒有聽我媽媽（指呂氣）說土地要移轉給別人，我媽媽去世前二、三個
    月住進加護病房時，是已經呈現沒有意識的昏迷狀況，之前在療養院時，她的意
    識也已經不清楚了，後來我媽媽一直到過世時，都是處於沒有意識的昏迷狀況，
    我媽媽生前都是跟丁○○他們家住在一起，後來先後住進二個療養院各約幾個月
    ，然後才到加護病房‧‧‧」等語（參見本院九十一年三月二十六日訊問筆錄第
    二頁），益見被告丁○○純係擅自以呂氣名義辦理上開新莊土地之申報土地增值
    稅及土地所有權移轉登記手續，殊難認呂氣確有授意其辦理該等手續之情事，再
    依被告丁○○、甲○○先後供述內容觀之，被告丁○○於偵查中供稱：「‧‧‧
    賣地都是我帶我阿媽（指祖母，即呂氣）去賣的，都在八十四年八月，是彰化先
    賣，隔了二星期賣掉彰化的地，都是我與阿媽及代書去賣的，新莊是姓陳之代書
    ，彰化代書是我叔公找的，賣新莊土地是我載我阿媽去代書事務所簽約的。（共
    賣了多少錢？）二千七百多萬是新莊那一塊，彰化賣二百多萬，共賣了三千萬‧
    ‧‧（去簽約甲○○自己去？）她匯了一千六百多萬到我阿媽玉山銀行新莊分行
    ，在八十四年八月簽約之後，匯款進去了，我們家欠七、八百萬之現金是她拿現
    金拿出來給我還的，甲○○拿一千萬現金是拿給我阿媽‧‧‧（去簽新莊土地的
    約有何人去？）我、我阿媽、我岳母及代書，我岳父沒有去‧‧‧」云云（參見
    臺灣板橋地方法院檢察署九十年度偵字第一九三六號偵查卷第十四頁背面、第十
    五頁、第十六頁），繼稱；「（在何代書簽約？）林勝宏代書，是在八十四年九
    月訂立的契約。（當時有無訂立買賣契約書？）沒有，我們有寫一張十行紙說土
    地要賣給我岳母，我不知價金有無寫上去。（第一次你岳母付了你多少錢？）簽
    約時沒有付錢，在八十五年一、二月才開始付，我岳母先給我五百萬」（參見同
    上偵查卷第一三三頁背面），迨本院調查時復改稱：「‧‧‧我父親詹天佑八十
    四年過世前，因為經營公司不善，有欠人家很多錢，包括也有向我岳母甲○○借
    七百多萬元，總共加起來有二千多萬元的債務都已經還清了，不過另外還有我們
    目前住的房子的房貸八百多萬元未清償，這是我父親過世前買的，此外賣地的款
    項大多都是債權人拿支票來，我到玉山銀行新莊分行從呂氣帳戶內提款還債權人
    ‧‧‧」、「‧‧‧新莊土地時，地點在我家，她（指呂氣）也有在場，因為那
    段時間我祖母都住在我家‧‧‧」、「（新莊土地的價金如何支付？）八十四年
    十月份〈我父親已去世〉甲○○從她一銀鶯歌的帳戶轉帳一千萬元到我祖母玉山
    銀行帳戶，八十五年一月九、十日左右，再用上述帳戶分二次以現金一百七十幾
    萬元、三百多萬元轉帳，後來還有三筆分別是一百七十幾萬元、三百多萬元、五
    百萬元，我忘記這三筆是否有合併匯的情況，而買賣價金有扣掉七百二十多萬元
    我父親之前欠甲○○的債務‧‧‧」云云（參見本院九十一年一月十八日訊問筆
    錄第二頁、第三頁，同年三月二十六日訊問筆錄第三頁，同年四月二十六日訊問
    筆錄第三頁），被告甲○○則於偵查中供稱：「（土地向何人買？）呂氣，買了
    二千七百多萬，我匯了一千多萬元給她，其餘我標幾個會幾百萬及土地復興二收
    款給她‧‧‧（除了匯款之外，其餘的錢你如何給？）我交給丁○○，他父親也
    有跟我借了六、七百萬元，剩下三百萬元給丁○○」云云（參見同上偵查卷第十
    六頁），繼稱：「（你跟呂氣買的土地是何時訂立契約？）時間忘了，訂約時呂
    氣有到場‧‧‧」云云（參見同上偵查卷第一三三頁），再稱：「‧‧‧契約是
    在八十五年一月訂立的，詹天佑是之前跟我講的。（你訂約時是與何人訂立的？
    ）去新莊一個代書去訂的，我與丁○○一起去。（當時呂氣有無到場？）有去一
    次，丁○○及詹天佑也有到場，時間在八十五年一月中旬訂約的。（當時呂氣可
    否行走？）當時不方便行走詹天佑及丁○○扶她去‧‧‧（你錢如何付？）八十
    五年一月匯了一千萬元至呂氣之戶頭內，是分二次匯的，另外一千萬是匯給丁○○，當時呂氣已經死亡了，另外七百萬是丁○○之前欠我的。（你買了這塊土地
    你如何處理？）給丁○○的乾媽在種菜。（你買塊土地價錢是與何人談的？）詹
    天佑‧‧‧（後面之一千萬是何時匯給丁○○？）八十五年間。（這是何人告訴
    你這麼做？）是丁○○叫我匯款到他戶頭內」云云（參見同上偵查卷第一六０頁
    、第一六一頁），迨本院調查時復改稱：「當時因為我的土地被臺北大學徵收，
    有得到補償款約六千萬元，剛好我女婿說他父親欠人家很多錢要賣地，我就買過
    來，因為我想補償款的錢放在那裡也會變薄，這塊地現在在種菜，有時我種，有
    時丁○○的乾媽種，上述買地的價款，我都是用自己的錢，並沒有跟其他人調錢
    ，我自己的錢就是上述補償款及我以前賺的錢」云云（參見本院九十一年一月十
    八日訊問筆錄第三頁），綜上，被告丁○○、甲○○二人對於上開新莊土地買賣
    之緣由、時間、地點、過程、價金及實際付款情形等重要關鍵事項，非但自身先
    後供述不一，彼此之間亦顯有諸多歧異矛盾之處，核與前述卷附土地登記謄本、
    土地買賣所有權移轉契約書影本、自耕能力證明書影本、申請登記說明書影本、
    印鑑證明影本、戶籍謄本影本、土增值稅免稅證明書影本、土地登記申請書、土
    地登記案件補正通知書、土地所有權狀、土地增值稅（土地現值）申報書影本、
    農業用移轉免徵土地增值稅申請書影本、繼續作農業使用承諾書影本、土地使用
    說明書影本、協議書影本、地籍圖謄本影本、承諾書影本、臺灣省立臺北醫院九
    十年六月二十九日北醫歷字第００三九九九號函及病歷暨護理資料影本等客觀跡
    證所示之內容亦顯不相符，其中被告甲○○購買上開新莊土地之資金來源部分，
    更與卷附本院依職權向臺北縣稅捐稽徵處新莊分處調取之農免案件資金來源說明
    書暨相關附件所示內容不符，足見被告丁○○與甲○○間是否確有買賣上開新莊
    土地應有部分之行為，殊屬可疑，再衡諸上開新莊土地係於八十六年一月九日過
    戶登記至被告甲○○名下，惟被告甲○○竟早於過戶登記前達十一月之八十五年
    二月十六日，即將總計二千七百四十六萬元之款項匯（存）入前述呂氣之玉山商
    業銀行新莊分行存款帳戶內，並均於匯入當日即由被告丁○○前往該分行提領等
    情（參見上開土地登記謄本影本、玉山商業銀行函文暨交易往來明細及取款憑條
    影本、第一商業銀行鶯歌分行函文暨存款明細分類帳影本、支票影本），益見被
    告丁○○、甲○○之間並無何等買賣關係存在，彼等純係因虛偽買賣而辦理上開
    新莊土地之申報土地增值稅、所有權移轉登記及各該款項匯入提領等相關手續，
    殆無疑問；至被告丁○○雖辯稱其係經呂氣同意始為辦理出售上開新莊土地應有
    部分之相關手續，並提出呂氣於八十一年十二月十二日所立之遺囑以佐其說，然
    被告丁○○與甲○○買賣上開新莊土地應有部分之交易細節，存有諸多顯與常理
    相違之重大疑點，已詳如上述，且被告丁○○所提出上開遺囑之內容，係記載呂
    氣死亡後，其所有上開新莊土地之應有部分，由其子即被告丁○○之父詹天佑單
    獨繼承等語，詎被告丁○○竟早於呂氣死亡之前，即擅自實施上開行使偽造私文
    書等犯行，自難認被告丁○○確有經呂氣授意而辦理申報土地增值稅、所有權移
    轉登記及各該款項匯入提領等相關手續之情事，從而，尚無從援該份遺囑為有利
    於被告丁○○、甲○○二人認定之依據，附此敘明。次查：前揭被告丁○○持醫
    師丙○○所開立呂氣死亡證明書向臺北縣三重第一戶政事務所辦理呂氣死亡登記
    手續，使該所公務員將呂氣死亡證明書內所載事項登載於職務上所掌之戶籍登記
    謄本簿冊等公文書內之客觀態，業據被告丁○○供明在卷，核與丙○○於偵查中
    及本院調查時到庭證述之情節相符，並有呂氣死亡證明書、死亡登記申請書、戶
籍登記謄本影本各一份在卷足憑，惟呂氣實際死亡時間為八十五年二月八日一節
    ，業據被告丁○○供明在卷，核與告訴人指訴之情節相符，並有安奉呂氣骨灰罈
    之「明園大佛寺」總務組出具之傳真函一份附卷可稽，而呂氣死亡證明書內關於
    死亡時間之年月日，係以國字大寫數字記載，其中「貳」與「」部分，無論在
    字形或筆劃上，均差距甚大，客觀上並無發生誤載之可能，且依上開死亡證明書
    、死亡登記申請書、戶籍謄本、傳真函所載內容觀之，呂氣於八十五年二月八日
    死亡，並於同年月十四日安奉於「明園大佛寺」後，被告丁○○拖延月餘遲未辦
    理呂氣死亡登記，詎甫過該死亡證明書所載之呂氣死亡時間（八十五年三月八日
    ），即赴臺北縣三重市第一戶政事務所辦理呂氣死亡登記手續（八十五年三月十
    四日），足見被告丁○○與醫師丙○○當時顯係共謀將不實之呂氣死亡時間登載
    於丙○○業務上作成之呂氣死亡證明書，被告丁○○再持以辦理呂氣死亡登記手
    續，使承辦之戶政事務所公務員將不實之呂氣死亡時間事項，登載於職務上所掌
    之戶籍登記謄本簿冊公文書內，參諸斯時被告詹國正適積極辦理上開新莊土地之
    移轉登記及匯入提領款項等手續（詳如上述），益見被告丁○○辯稱「呂氣死亡
    證明書之死亡時間純係誤寫，斯時僅未特別留意予以更正」云云，純屬事後圖卸
    推托之詞，要無足採；再查：前揭被告擅自以呂氣名義辦理上開彰化土地之申報
    土地增值稅、土地所有權移轉登記手續等事實，業據告訴人己○○、壬○○、辛○○、庚○○、乙○○○指訴綦詳，核與被告丁○○供述暨證人蔡松旭證述彼等
    確有辦理該筆土地所有權移轉登記相關手續等客觀事態相符，並有土地登記謄本
    一份、土地買賣所有權移轉契約書影本一份、土增值稅免稅證明書影本一紙、戶
    籍謄本影本一份（蔡松旭戶籍謄本）、自耕能力證明書影本一份、土地所有權狀
    影本一份、土地增值稅（土地現值）申報書影本一份、彰化縣二林地政事務所地
    價證明書影本一份、土地登記簿謄本影本一份附卷可稽，被告丁○○雖為上開辯
    解，然呂氣於八十五年一月三日，即因病重呈昏迷狀態而進入臺灣省立臺北醫院
    住院治療，迄同年月底，呂氣病症仍頗嚴重，持續處於發燒狀態，須經旁人叫喚
    始得睜眼，嗣同年二月六日出院，其間並無外出紀錄等節，已如前述，呂氣當時
    既已出現發燒昏迷之嚴重病現象，其是否確有出面或授意被告丁○○將上開彰化
    土地出售予蔡松旭之情事，殊非無疑，且依被告丁○○先後供述暨證人蔡松旭先
    後證述內容觀之，被告丁○○於偵查中供稱：「‧‧‧賣地都是我帶我阿媽（指
    祖母，即呂氣）去賣的，都在八十四年八月，是彰化先賣，隔了二星期賣掉彰化
    的地，都是我與阿媽及代書去賣的，新莊是姓陳之代書，彰化代書是我叔公找的
    ，彰化賣二百多萬，共賣了三千萬‧‧‧（彰化土地賣給何人？）與我阿媽同一
    村之人，是我阿媽以前住的鄰居，簽約後都拿現金給我阿媽‧‧‧」云云（參見
    臺灣板橋地方法院檢察署九十年度偵字第一九三六號偵查卷第十四頁背面、第十
    五頁），繼稱；「（蔡榮吉錢如何給？）84年9.10月訂契約時，他給我一半一百
    多萬，另外一半在隔幾天就又給我一百多萬」云云（參見同上偵查卷第一三五頁
    ），再稱：「（呂氣在彰化之土地是賣給何人？）一個姓蔡先生。（他跟呂氣買
    這塊土地多少錢？）三百多萬。（錢交給何人？）都交給我，在84年12月底及85
    年元月初，一半拿現金，一半匯款‧‧‧（賣給彰化之土地一半給現，一半匯款
    是何時間？）84年11月及12月間‧‧‧」云云（參見同上偵查卷第一八一頁、第
    一八二頁），迨本院調查時復稱：「‧‧‧我賣彰化這塊地時，我有載我祖母去
    彰化‧‧‧」（參見本院九十一年三月二十六日訊問筆錄第三頁）云云，證人蔡
    松旭則於偵查中證稱：「（你是否有向呂氣買一塊地？）有。（你何時跟她買？
    ）85年元月初，分二次給她錢，共三百五十二萬元，連稅金將近四百萬元。（契
    約何時訂立？） 85年1月間。（何人與你訂契約？）沒有人跟我簽約，是他們將
    資料送到張代書那裡，呂氣也沒有來彰化與我簽約。（你何時與呂談？） 85年1
    月。（錢分幾次給他們？）分二次，第一次給他們一百萬，我親自拿給丁○○，
    我親自北上拿給他，我是領現金拿來丁○○家中給他，第二次給他二百五十二萬
    多元，我也是拿現金來台北給他，第二次是過了半年以上才拿給他‧‧‧（何時
    、何地與呂氣談土地買賣？） 85年1月間，在呂氣土庫村住處談的，我們談了好
    幾次，但都未談成」云云（參見同上偵查卷第一六六頁），迨本院調查時復稱：
    「‧‧‧在民國八十幾年，呂氣從台北下來前述我耕作的土地看看耕作情形，我
    就跟她講我兒子想要買那地，看看價錢如何，她說照行情低一點賣給我，那次我
    只有看到呂氣一個人，並沒有看到丁○○或癸○○○，之後呂氣先回台北，不久
    丁○○就載呂氣下來辦手續，我們是去代書那裡會合，當場我只有看到丁○○和
    呂氣，並沒有看到癸○○○，當時先付一百萬元訂金給呂氣她們，並且把相關資
    料交給代書辦理登記，經過幾個月登記完成後，我再把其餘尾款電匯給她們‧‧
    ‧」云云（參見本院九十一年五月十四日訊問筆錄第二頁），綜上，被告丁○○
    、證人蔡松旭二人對於上開彰化土地買賣之時間、地點、過程、價金及實際付款
    情形等重要關鍵事項，非但自身先後供述不一，彼此之間亦顯有諸多歧異矛盾之
    處，核與前述卷附土地登記謄本、土地買賣所有權移轉契約書影本、土增值稅免
    稅證明書影本、自耕能力證明書影本、土地所有權狀影本、土地增值稅（土地現
    值）申報書影本、彰化縣二林地政事務所地價證明書影本、土地登記簿謄本影本
    、臺灣省立臺北醫院九十年六月二十九日北醫歷字第００三九九九號函及病歷暨
    護理資料影本等客觀跡證所示之內容亦顯不相符，足見被告丁○○與證人蔡松旭
    之間並無何等買賣關係存在，彼等純係因虛偽買賣而辦理上開彰化土地之申報土
    地增值稅及所有權移轉登記等相關手續，殆無疑問，公訴人就此部分認被告丁○○係將上開彰化土地出售予不知情之買主蔡松旭云云，容有誤會，併此敘明。綜
    上所述，本案事證已臻明確，被告丁○○、甲○○犯行均洵堪認定。
二、核被告丁○○所為，係犯刑法第二百十六條、第二百十條之行使偽造私文書罪，
    同法第二百十四條之使公務員登載不實罪，同法第二百十六條、第二百十五條之
    行使業務上登載不實文書罪；被告甲○○所為，係犯刑法第二百十六條、第二百
    十條之行使偽造私文書罪，同法第二百十四條之使公務員登載不實罪。被告丁○○與甲○○係利用不知情之代書辦理上開新莊土地及彰化土地之申報土地增值稅
    及所有權移轉登記等相關手續，均為間接正犯；彼等二人間，就上開行使偽造私
    文書及使公務員登載不實罪（新莊土地部分），具有犯意聯絡與行為分擔，均為
    共同正犯；被告丁○○與醫師丙○○二人間，就上開行使業務上登載不實文書罪
    部分，亦有犯意聯絡與行為分擔，均為共同正犯，被告丁○○雖不具有從事醫師
    業務之身分，惟其既與具有該身分之醫師丙○○共同實施犯罪，仍應依刑法第三
    十一條第一項規定論以共犯。被告丁○○先後多次行使偽造私文書及使公務員登
    載不實犯行，時間緊接，犯罪構成要件相同，所犯罪名又屬同一，顯係基於概括
    犯意反覆而為，為連續犯，應分別依刑法第五十六條規定論以一罪並加重其刑；
    被告甲○○先後多次行使偽造私文書及使公務員登載不實犯行，時間緊接，犯罪
    構成要件相同，所犯罪名又屬同一，顯係基於概括犯意反覆而為，為連續犯，亦
    應分別依刑法第五十六條規定論以一罪並加重其刑。被告丁○○所犯上開三罪間
    ，以及被告甲○○所犯上開二罪間，均具有方法結果關係，為牽連犯，應分別依
    刑法第五十五條後段規定從一重之行使偽造私文書罪處斷；至彼等盜用呂氣印章
    及偽造「呂氣」署押之行為，均為偽造私文書之部分行為，偽造私文書之低度行
    為，復為行使偽造私文書之高度行為所吸收，均不另論罪，又被告丁○○於業務
    上作成文書登載不實之低度行為，亦應為行使之高度行為所吸收，不另論罪。公
    訴意旨雖未就如事實欄所載除「土地所有權移轉契約書」、「土地登記申請書」
    、「被告甲○○於八十五年一月十六日、八十五年二月五日、八十五年二月十六
    日將二千二百四十六萬元匯入呂氣帳戶，暨被告丁○○於八十五年二月五日、八
    十五年二月九日、八十五年二月十六日盜用呂氣印章蓋用於取款憑條，向銀行人
    員提領現金」以外之行使偽造私文書及使公務員登登載不實事項於職務上所掌公
    文書等部分提起公訴，惟該等部分與原起訴論罪部分既具有連續犯及牽連犯之裁
    判上一罪關係，依審判不可分原則，乃為起訴效力所及，本院自得併予審判。爰
    審酌被告二人為圖謀不法利益，竟以行使偽造私文書、使公務員登載不實、行使
    業務上登載不實文書之不法方法，遂行牟取不法利益之目的，非但使各該被害人
    無端蒙受諸多損失及不便，亦對社會善良風氣造成負面影響，此外，並參酌彼等
    犯罪手段、犯罪後態度等一切情狀，分別量處如主文所示之刑，以示懲儆。末查
    被告二人前均未曾受有期徒刑以上刑之宣告，有臺灣高等法院檢察署刑案資料簡
    覆表暨臺灣高等法院被告全國前案紀錄表各二份附卷可稽，彼等因一時失慮致罹
    刑章，經此偵、審暨科刑教訓當知所警惕，信無再犯之虞，且彼等亦已與告訴人
    達成和解，賠償彼等所受損害，有和解書暨土地登記謄本各一在卷足憑，本院因
    認上開對彼等宣告之刑以暫不執行為適當，爰分別併予宣告緩刑五年（被告丁○○）、四年（被告甲○○），用啟自新。
三、公訴意旨另以：被告丁○○與甲○○二人於虛偽買賣上開新莊土地應有部分後，
    共同將其買賣價金合計二千七百四十六萬元侵吞入己，被告丁○○並於虛偽出售
    上開彰化土地後，將其買賣價金合計三百五十二萬元侵吞入己，因認被告丁○○
    、甲○○二人涉有刑法第三百三十五條第一項之侵占罪嫌云云。惟查：本件被告
    丁○○與甲○○二人係虛偽買賣上開新莊土地應有部分，被告丁○○與子○○二
    人亦係虛偽買賣上開彰化土地，均已詳如上述，是該等買賣價金，僅係彼等掩飾
    虛偽買賣之工具，而非呂氣或告訴人等所有之物，從而，自難認被告丁○○、甲○○涉有何等侵占罪嫌，公訴人就此部分尚有誤會，惟其既認此部分與前揭起訴
    論罪部分具有牽連犯之裁判上一罪關係，爰不另為無罪之諭知，附此敘明。
四、如事實欄所載土地分管協議書內之偽造「呂氣」署名一枚、土地使用說明書內之
    偽造「呂氣」署名一枚、農業用地移轉免徵土地增值稅申請書內之偽造「呂氣」
    署名一枚（以上均為新莊土地部分），均為偽造之署押，已詳如上述，爰依刑法
    第二百十九條規定宣告沒收。
貳、無罪部分：
一、公訴意旨另以：被告癸○○○與丁○○、甲○○共同虛偽買賣上開新莊土地應有
    部分，而辦理該筆土地之申報土地增值稅、所有權移轉登記及各該款項匯入提領
    等相關手續，被告甲○○復與丁○○、子○○共同虛偽買賣上開彰化土地，而辦
    理該筆土地之申報土地增值稅、所有權移轉登記及價款受領等相關手續，因認被
    告癸○○○涉有行使偽造私文書、使公務員登載不實及侵占等罪嫌云云。
二、按犯罪事實應依證據認定之，無證據不得推定其犯罪事實；又不能證明被告犯罪
    者，應諭知無罪之判決；刑事訴訟法第一百五十四條及第三百零一條第一項分別
    定有明文。
三、本件公訴人認被告癸○○○涉有行使偽造私文書、使公務員登載不實及侵占等罪
    嫌，無非以被告癸○○○於上開彰化土地訂立買賣契約時在場為據，惟訊據被告
    癸○○○堅決否認有行使偽造私文書、使公務員登載不實及侵占犯行，辯稱：伊
    對於上開土地買賣之事並不知情，亦無行使偽造私文書、使公務員登載不實及侵
    占之情事等語。
四、經查：
  (一)本件依告訴人指訴情節觀之，其就被告癸○○○部分，係指稱：「‧‧‧辦理土
    地登記過戶之代理人戊○○乃被告癸○○○之女兒，顯然買賣行為乃癸○○○所
    授意，更令人懷疑的是，新莊田地的買方甲○○係被告癸○○○之親家（參証五
    號，註：甲○○的女兒林美華嫁予癸○○○之次子丁○○），所以被告林美華、
    丁○○顯然與被告癸○○○及甲○○共謀‧‧‧而另一筆呂氣在彰化竹塘鄉之田
    地也是類似之狀況，買方蔡營吉據悉為被告癸○○○弟弟的姻親‧‧‧由於二筆
    土地的買方，均與被告癸○○○有親戚關係，買賣地之期間又全部都在被繼承人
    呂氣生命垂危之際，買賣價金又幾乎與當年公告地價一致，而新莊之田地，近年
    來仍在被告使用中，可見表面上雙方是買賣過戶，實則為移轉侵吞遺產，不讓其
    他繼承人繼承財產‧‧‧」等語（參見臺灣板橋地方法院檢察署八十九年度他字
    第三０五０號偵查卷第二頁、第三頁），足見告訴人僅係因上開新莊土地及彰化
    土地買方均為被告癸○○○之親友，其辦理新莊土地過戶手續者又係被告癸○○○之女，始推論被告癸○○○涉有上開行使偽造私文書、使公務員登載不實及侵
    占等罪嫌，則告訴人就此部分指訴之內容是否確與事實相符，已非無疑，再參諸
    被告丁○○復迭於偵查中及本院調查、審理時堅陳當時係由其全權負責辦理上開
    申報土地增值稅、所有權移轉登記及各該款項匯入提領等相關手續等語，益見告
    訴人就此部分所為指訴，尚有產生合理懷疑之餘地，實無從單憑彼等基於懷疑所
    為之指訴，遽認被告癸○○○成立何等行使偽造私文書、使公務員登載不實及侵
    占罪責。
  (二)證人即辦理上開彰化土地申報土地增值稅暨所有權移轉登記手續之代書張宏義固
    於偵查中到庭證稱：「（蔡榮吉與呂氣訂約時，呂氣有無到場？）我沒有印象，
    我是認識癸○○○，癸○○○有到場，當時有一個年輕人帶她來。」云云（參見
    臺灣板橋地方法院檢察署九十年度偵字第一九三六號偵查卷第一三三頁背面、第
    一三四頁），惟其對於被告癸○○○斯時究竟有無主導或參與該筆土地買賣事宜
    之重要關鍵事項，既未提及隻字片語，是否得憑此部分含糊籠統之證詞遽認被告
    癸○○○涉有行使偽造私文書、使公務員登載不實及侵占罪嫌，已非無疑，且證
    人蔡松旭先後於偵查中及本院調查時證稱：「（契約何時訂立？） 85年1月間。
    （何人與你訂契約？）沒有人跟我簽約，是他們將資料送到張代書那裡，呂氣也
    沒有來彰化與我簽約。（你何時與呂談？）85年1月。（錢分幾次給他們？）分
    二次，第一次給他們一百萬，我親自拿給丁○○，我親自北上拿給他，我是領現
    金拿來丁○○家中給他，第二次給他二百五十二萬多元，我也是拿現金來台北給
    他，第二次是過了半年以上才拿給他‧‧‧（何時、何地與呂氣談土地買賣？）
    85年 1月間，在呂氣土庫村住處談的，我們談了好幾次，但都未談成」、「‧‧
    ‧在民國八十幾年，呂氣從台北下來前述我耕作的土地看看耕作情形，我就跟她
    講我兒子想要買那地，看看價錢如何，她說照行情低一點賣給我，那次我只有看
    到呂氣一個人，並沒有看到丁○○或癸○○○，之後呂氣先回台北，不久丁○○
    就載呂氣下來辦手續，我們是去代書那裡會合，當場我只有看到丁○○和呂氣，
    並沒有看到癸○○○，當時先付一百萬元訂金給呂氣她們，並且把相關資料交給
    代書辦理登記，經過幾個月登記完成後，我再把其餘尾款電匯給她們‧‧‧」云
    云（參見同上偵查卷第一六六頁、本院九十一年五月十四日訊問筆錄第二頁），
    核與證人張宏義前開證述內容悉不相符，益見證人張宏義就此部分證述內容，尚
    有產生合理懷疑之餘地，實無從憑以遽認被告癸○○○成立何等行使偽造私文書
    、使公務員登載不實及侵占罪責。
  (三)前揭理由壹一所臚列之各項證據資料，固得證明被告丁○○、甲○○二人確有因
    虛偽買賣而辦理上開土地之申報土地增值稅、所有權移轉登記及各該款項匯入提
    領等相關手續之情事，惟被告癸○○○是否有共謀或參與實施該等犯行，仍無從
    僅憑該等證據資料以資認定，從而，亦難援引卷附該等證據資料為認定被告癸○○○涉有行使偽造私文書、使公務員登載不實及侵占罪嫌之依據。
  (四)綜上所述，本件公訴人暨告訴人所指各端，既無一足資證明被告癸○○○涉有行
    使偽造私文書、使公務員登載不實及侵占罪嫌，復查又無其他積極、確切之證據
    足以證明被告癸○○○確有公訴意旨所指之犯行，揆諸前揭說明，要屬不能證明
    其犯罪，爰為無罪之諭知。
據上論斷，應依刑事訴訟法第二百九十九條第一項前段、第三百零一條第一項，刑法
第二十八條、第三十一條第一項、第二百十六條、第二百十條、第二百十四條、第二
百十五條、第五十五條、第七十四條第一款、第二百十九條，罰金罰鍰提高標準條例
第一條前段，判決如主文。
本案經檢察官楊仲農到庭執行職務
中      華      民      國      九十二      年     三     月    二十八  日
                                        臺灣板橋地方法院刑事第五庭
                                            法  官  王  屏  夏
右正本證明與原本無異。
如不服本判決，應於判決送達後十日內向本院提出上訴狀。
                                            書記官  楊  璧  華
中      華      民      國      九十二      年     四     月      一    日
附錄本案論罪科刑法條全文：
刑法第二百十條：
偽造、變造私文書，足以生損害於公眾或他人者，處五年以下有期徒刑。
刑法第二百十四條：
明知為不實之事項，而使公務員登載於職務上所掌之公文書，足以生損害於公眾或他
人者，處三年以下有期徒刑、拘役或五百元以下罰金。
刑法第二百十五條：
從事業務之人，明知為不實之事項，而登載於其業務上作成之文書，足以生損害於公
眾或他人者，處三年以下有期徒刑、拘役或五百元以下罰金。
刑法第二百十六條：
行使第二百十條至第二百十五條之文書者，依偽造、變造文書或登載不實事項或使登
載不實事項之規定處斷。
附表：１如事實欄所載土地分管協議書內之偽造「呂氣」署押一枚（新莊土地部分）
      ２如事實欄所載土地使用說明書內之偽造「呂氣」署押一枚（新莊土地部分）
      ３如事實欄所載農業用地移轉免徵土地增值稅申請書內之偽造「呂氣」署名
        一枚（新莊土地部分）
────以下空白────────────────────────────


司法院資訊處製作；財團法人民間司法改革基金會備份。
